【裁判字號】    87,重訴,122
【裁判日期】    900131
【裁判案由】    給付借款
【裁判全文】
臺灣臺南地方法院民事判決  八十七年度重訴字第一二二號
    原      告  華南商業銀行股份有限公司
    法定代理人  丁○○
    訴訟代理人  王育哲律師
    被      告  乙○○      住.
                            身.
                丙○○      住.
                            身.
右當事人間請求給付借款事件，本院判決如左：
      主      文
被告應連帶給付原告新台幣陸佰參拾參萬玖仟玖佰肆拾捌元，及自民國八十六年八月
二十二日起至清償日止按年息百分之八‧九七五計算之利息，並自民國八十六年九月
二十三日起至民國八十七年三月二十二日止按上開利率百分之十，自民國八十七年三
月二十三日起至清償日止，按上開利率百分之二十計算之違約金。
訴訟費用由被告連帶負擔。
本判決於原告以新台幣貳佰壹拾壹萬肆仟元供擔保後，得假執行。
      事      實
甲、原告方面：
一、聲明：除供擔保金額外餘如主文所示。
二、陳述：被告乙○○邀同被告丙○○為連帶保證人，於八十五年十月廿二日與原告
          訂立消費者貸款契約，向原告借款新台幣（下同）六百四十四萬元，其中
          借款四百五十一萬元，房屋貸款一百九十三萬元，約定借款期限二十年，
          自八十五年十月二十二日起至一０五年十月二十二日止，按月於每月二十
          二日平均攤還本息，利息按年息百分之八．九七五計算，若有逾期返還本
          金或利息時，本金自約定攤還日起，利息自約定繳息日起，逾期在六個月
          以內，按上開利率百分之十，逾期超過六個月部分，按上開利率百分之二
          十計付違約金，詎前開債務，被告乙○○只攤還至八十六年八月二十一日
          止之利息，屢經催討，均拒不繳還，依兩造消費借貸契約約定，即喪失期
          限利益，應償還如聲明所示之本金、利息及違約金，而被告丙○○為連帶
          保證人，依法應與主債務人乙○○負連帶清償責任。
三、對被告抗辯之陳述：
    （一）被告與方源楚簽訂代辦貸款委託書，授權貸款金額為六百四十四萬元（
          土地及房屋），貸款為價款之一部，歸方某所有，委託其全權代辦設定
          抵押權等一切手續，授權代領全部借款六百四十四萬元（明確指明貸款
          金額），所貸金額委託由方某填寫，授權方某直接領取貸款，該委託
          書第一條第二項第三項及第二條記載至明，被告既明白表示授權建商代辦
          貸款，包括代寫貸款金額，而其貸款金額未逾授權之金額，顯無否認借貸
          關係之餘地，消費者貸款契約取款條上之金額縱非被告親筆填寫，亦應負
          授權人之責任。且買賣合約書原本交付原告收受，被告已對於原告表示授
          權建商代辦抵押貸款事項及其範圍。
    （二）本件係先有房地產之買賣，而後辦理銀行貸款。故被告與方源楚之間，先
          訂立土地及房屋買賣契約及代辦貸款委託書，然後由方源楚向原告接洽貸
          款，故土地及房屋買賣合約書訂約當時，即已決定銀行貸款為房地產總價
          之七成，亦即六百四十四萬元。原告接受貸款之申請，相信雙方當事人所
          訂立買賣合約及代辦貸款所記載之買賣金額貸款成數以及貸款所得金額處
          理之約定，而准貸與被告六百四十四萬元，原告實屬善意之第三人，無論
          被告與方源楚間有何瓜葛，係其雙方間之內部關係，與原告無關，均不得
          對抗原告。
    （三）土地及房屋買賣合約書、代辦貸款委託書、存款帳戶設立資料表、印鑑卡
          ，以及消費者貸款契約（借據）均由被告簽名蓋章，取款條印章亦與被告
          印鑑卡相符，為被告所承認，原告信其為真，而依其申請金額核貸。苟被
          告事後翻異不承認借款，不無與方源楚共同利用代辦貸款委託書等文件向
          原告詐取貸款之嫌。
    （四）被告乙○○之貸款六百四十四萬元，於八十五年十月廿二日轉入其帳戶，
          取款條上之印鑑與被告乙○○之印鑑卡相符。
    （五）八十五年十月廿二日被告及其餘訂購戶共貸新台幣六千四百零五萬元，分
          別轉帳存入貸款戶帳戶，包括被告部分之六百四十四萬元在內，再由貸款
          戶簽開取款條，由其帳戶轉帳入訴外人方源楚帳戶。方源楚取得六千四百
          零五萬元價款後，除償還其抵押債務（系爭土地之抵押權人）台南市第五
          信用合作社五千零七十五萬五百四十元及張森安七百二十七萬元外，另轉
          帳及匯款與其他債權人莊欽智、莊美貞、林添福、莊春裕等人（詳參八十
          七年八月二十日準備書狀），方源楚果不知貸款及提款之事，完全委由黃
          則中處理，何能知悉放款，並於當日匯款或轉帳與其債權人，足證方源楚
          證詞全非事實殊不足採。
    （六）被告乙○○告訴方源楚詐欺案及訴外人陳勝賢告訴乙○○詐欺案中，被告
          乙○○之供認，均足證明被告對於六百四十四萬元之貸款完全知情而且同
          意，並曾繳納利息。
四、證據：提出房屋預定買賣合約書及土地預定買賣合約書附代辦貸款委託書各一份
    、消費者貸款契約、貸款本息攤還表、本院八十六年度重訴字第二三一號民事判
    決、臺灣高等法院臺南分院八十七年度重上字第三十八號民事判決、八十七年度
    重上字第九十六號民事判決、名人世家承購戶貸款流向資料、土地預定買賣合約
    書、被告乙○○存款帳戶開戶申請書及印鑑卡、華南商業銀行消費者貸款申請及
    調查表、調查筆錄各一份、華南商業銀行轉帳收入傳票十一份、華南商業銀行存
    摺類存款取款憑條十三份為證，並請求傳訊證人方源楚，請原告提出催繳憑證。
乙、被告方面：
一、聲明：求為判決原告之訴駁回。
二、陳述：
  （一）被告只承認向原告貸款金額為二百三十五萬元，其餘之放款均為不實之超額
        貸款。此緣於八十四年五月時，被告與建商方源楚合作興建新市名人世家別
        墅，被告出資新台幣二百萬元，惟房屋尚未完工時，因該公司週轉困難，急
        於向銀行貸款，乃與被告協商，分配坐落新市鄉○○路二六八巷一二弄七號
        房屋一棟，買價六百五十萬元，但約定扣除被告之投資金額二百萬元、應得
        利潤一百萬元及景觀工程款一百十五萬元後，以餘額二百三十五萬元向銀行
        貸款。
  （二）本件顯係原告違法超貸六百四十萬元予建商，原告八十五年十月放款，貸款
        撥放給何人，被告並不知情，沒收到貸款，取款條不是被告乙○○之簽名蓋
        章，原告也沒給被告存摺，後來查證分期付款第一期、第二期利息是建商去
        繳的，至八十六年四月份，華銀才通知已有二個月未繳，此後，銀行放款部
        人員多次用電話恐嚇被告貸款未繳後果，因被告丙○○為生意人，惟恐信用
        破產，不得已連續繳了七期貸款，但右開房屋又被建商及代書偷賣，被告已
        無力續繳超貸之巨大金額利息。本件是原告銀行高層人員示意，要求建商，
        為提高貸款額度，而所須之行賄款項二百萬元，是由銀行人員甲○○代為受
        。
  （三）八十五年十月間，被告親自到原告銀行，首次與原告承辦人員見面，承辦人
        員甲○○拿出一堆資料，包括消費者貸款書，要被告填寫，被告只填寫個人
        資料及住址，並簽名蓋章，貸款金額、放款日期部分，甲○○表示等鑑價報
        告出來，等候徵信，及放款額度確定後，再通知來填寫貸款金額，所以當時
        銀行作業內所有借款金額處及建商買賣合約書借款金額皆是留空白。土地、
        房屋買賣契約書，及代辦貸款託書、貸款申請書是被告親自簽名，但簽名時
        其上之金額欄均是空白。消費者貸款申請書及調查表、借款契約表、印鑑卡
        上之日期及開戶之日期均為事後填寫，其所填寫之日期，被告根本尚未與原
        告銀行所屬任一人員謀面。原告放款作業本應經過嚴格審核，但被告乙○○
        本件貸款之消費者貸款申請及調查表上顯示，承辦科長、授信經辦、徵信經
        辦，均無人蓋章。
  （四）嗣建商因週轉困難，要求銀行盡速放款，在匆忙下，該公司經辦人員，未經
        貸款人同意，草率填寫向銀行貸款之買賣合約，金額用橡皮章自蓋，買賣合
        約書中有多處與事實不符：
    １、開工日期八十五年五月二日，完工日期六月二十七日，使用執照是八十五年
        五月六日核准。同一批房子，胡文宋一案，開工日期五月十七日，完工五月
        二十六日。整批房子怎麼有可能在一、二個月內完成？有可能不同時間開工
        ２、葉顏滿一案，沒有所有權狀，住批與現屋不符，也一樣辦理。
        如此重要之內容上過失，銀行承辦人員都未發覺，可見該員有明顯圖利建商
        及未盡審核之責。基於上述，所有合約（銀行、建商）是否具有法定效力，
        實感質疑。且原告銀行拿定型化契約來主張，明顯對消費者有失公平，違反
        平互惠誠信之原則。
  （五）又代辦貸款委託書內容約定如下：
    １、第一條：甲方即乙○○承認本項貸款為應繳款項之一部份，應屬乙方所有‧
        ‧‧，以抵不足應繳款項，而向銀行所貸款之金額由乙方填寫。
        這說明了貸款金額只有部份是給建商，並非全部，且應先有貸款額度的確認
        ，才能授權建商來填寫，在貸款額度未確定之前，建商只有代辦貸款，而未
        被授權填寫金額，且所謂權應有一定的權限，銀行也應盡到審核之責，若是
        建商把貸款金額填寫一千萬元，那消費者豈非百口莫辯。更何況被告是自己
        去辦理鑑價手續，於情於理銀行就放款金額一定要通知，畢竟日後繳款人是
        被告乙○○。
    ２、第二條：乙方直接領本項貸款，惟金融機關核定代款額與應繳額若有出入，
        應多退少補。
        此條告訴消費者，貸款額度確定了，多退，少則補。
    ３、第三條：領取貸款時，須甲方親自會同辦理。
    ４、第八條：如乙方能超貸餘款時，乙方得先扣除甲方向未繳納之期款，尚有餘
        款時，應歸還甲方。
        此條告知消費者，貸款額度確定後，如有超出之款項時，會款還給甲方，即
        被告乙○○。況被告與建商，另有一買賣承諾書，要貸款金額是扣除投資金
        額，工程款‧‧‧等後之二百三十五萬元。
    由上述部分條件內容，更是說明，銀行即享有債權人收取本金及利息之權利，更
    應負起放款金額、放款日期等通知債務人之責任。今因原告未盡告知的責任，導
    致被告蒙受巨額損失，原告應負責。
  （六）建商向台南第五信用合作社抵押借款之事，被告並不知情。
  （七）八十六年六月份，在調查局訊問時，因代書偽造被告乙○○之所有權狀，將
        房子偷賣給第三者，為確保房子所有權，且該案已東窗事發，所以調查員詢
        問關於建商向銀行貸款額度之事，當然回答知情。
  （八）原告宣稱，八十五年十月二十二日放款給貸款戶，後由建商將款項用以償付
        建商在第五信用合作社之債務，惟銀行放款日期是同年十月二十二日，但五
        信開出的清償證明是在同年十月二十一日，可證同年十月二十一日，建商即
        訴外人方源楚在五信的借款早已償還。
三、證據：提出收據、承諾書、歲府企業有限司工程合約書、本院八十七年度票字八
    第一七八七號民事裁定、第一商業銀行匯款通知單、台南縣政府工務局使用執照
    建築物有權狀、華南商業銀行消費者貸款申請及調查表、本院八十六年度訴字第
    一八四一號刑事判決影本、甲○○收款收據、台南五信債務清償證明書、並請求
    傳訊證人方源楚、甲○○，請求原告提出催繳憑證、貸款契約書原本、取款憑條
    原本。
丙、本院依被告聲請傳訊證人方源楚。
      理    由
一、本件原告起訴主張：被告乙○○邀同被告丙○○為連帶保證人，於八十五年十月
    廿二日與原告訂立消費者貸款契約，向其借款六百四十四萬元，其中包含借款四
    百五十一萬元，房屋貸款一百九十三萬元，約定借款期限二十年，自八十五年十
    月二十二日起至一０五年十月二十二日止，按月於每月二十二日平均攤還本息，
    利息按年息百分之八．九七五計算，若有逾期返還本金或利息時，本金自約定攤
    還日起，利息自約定繳息日起，逾期在六個月以內，按上開利率百分之十，逾期
    超過六個月部分，按上開利率百分之二十計付違約金，詎前開債務，被告乙○○
    只攤還至八十六年八月二十一日止之利息，屢經催討，均拒不繳還等語，被告則
    以：被告和建商即訴外人方源楚言明只向原告貸款二百三十五萬元，被告在土地
    、房屋買賣契約書，及代辦貸款託書、貸款申請書上只有簽名及填寫住址等個人
    基本資料，其餘金額欄均是空白，並未授權建商領款、代刻印章，銀行人員甲○○表示等鑑價報告出來，等候徵信，及放款額度確定後，再通知來填寫貸款金額
    ，嗣銀行經辦人員，未經貸款人同意，自行橡皮章蓋上金額，超貸予建商，消費
    者貸款申請書及調查表、借款契約表、印鑑卡上之日期及開戶之日期均為事後填
    寫，貸款撥放給何人，被告並不知情，沒收到貸款，取款條不是被告乙○○之簽
    名蓋章。又向原告申請貸款之買賣合約上之日期記載有問題，銀行承辦人員都未
    發覺，可見該員有明顯圖利建商及未盡審核之責，所有合約是否具有法定效力，
    實感質疑，且原告銀行拿定型化契約來主張，明顯對消費者有失公平，違反平互
    惠誠信之原則，且被告丙○○為生意人，惟恐信用破產，不得已連續繳了七期貸
    款，但右開房屋又被建商及代書偷賣，現已無力支付等語，資為抗辯。
二、本件原告右開主張，業據其提出房屋預定買賣合約書及土地預定買賣合約書附代
    辦貸款委託書、消費者貸款契約、貸款本息攤還表、被告乙○○存款帳戶開戶申
    請書及印鑑卡、華南商業銀行消費者貸款申請及調查表、華南商業銀行轉帳收入
    傳票及華南商業銀行存摺類存款取款憑條各一份為證，被告亦不否認上開房屋預
    定買賣合約書及土地預定買賣合約書附代辦貸款委託書、切結書、代刻印章委託
    書、消費者貸款契約、華南商業銀行消費者貸款申請及調查表、開戶申請書上之
    簽名、蓋章均為伊二人所為。按私文書經本人或其代理人簽名、蓋章者，推定為
    真正，民事訴訟法第三百五十八條定有明文；借據內印章及作押房契既均屬真正
    ，雖由他人代為立據而除有確切反證外，自應推定為本人授權行為，此有最高法
    院三十七年台上字第八八一六號判例可資參照。是上開契約書即因經被告簽名、
    蓋章而推定為真正，同時推定為其本人之授權行為。
三、被告辯稱：伊只授權訴外人即建商方源楚貸款二百三十五萬元，其於右揭契約簽
    名、蓋章及填寫基本資料時，金額欄均為空白，建商須在貸款額度確認後，才能
    被授權，亦未授權建商領款，本件係原告與建商勾結超貸云云。惟查：(一)被告
    乙○○自承：「八十五年八月間前述房屋順利興建完成、出售，方源楚依約分配
    位於新市鄉○○路二六八巷十二弄七號地上三層、地下一層透天厝一棟給我，並
    獲得我的同意，以該棟房屋向華南銀行永康分行抵押貸款六百四十四萬元」等語
    （見本院卷附八十六年六月六日調查筆錄），參以被告自承，本件係方源楚以房
    屋抵償被告乙○○應分配之利潤在先，簽訂買賣契約在後（見本院九十年一月十
    七日言詞辯論筆錄），再依其與方源楚八十五年七月三十日簽立之承諾書上即明
    白記載：「茲因丙○○先生於八十四年五月，投資正實建設公司新台幣貳佰萬元
    整，興建新市名人世家別墅，雙方言明利潤為壹佰萬元。但因本公司資金週轉不
    靈，改分配房屋乙棟，做為擔保。雙方同意以陸佰伍拾萬元為承買價，其他不足
    之金額將配合銀行辦理代款。但應扣除投資額及應得利潤」等語，則在兩造簽立
    買賣契約書時，被告早得知其貸款金額為二百三十五萬元，竟不於兩造之貸款契
    約書及與方源楚簽立之買賣契約書上寫明貸款金額，徒留遭建商超貸之危險，顯
    違情理之常，益徵被告乙○○明知其向原告貸款之金額為六百四十四萬元。(二)
    被告自承本件貸款契約起因於八十四年五月時，被告與建商方源楚合作興建新市
    名人世家別墅，房屋尚未完工之際，因建商週轉困難，乃與被告乙○○協商，分
    配房屋一棟扣抵利潤，並向銀行貸款。而觀之被告乙○○與訴外人方源楚簽立之
    預定土地買賣契約書及預定房屋買賣契約書附代辦貸款委託書第一條即約定：向
    銀行所貸款之金額委託由乙方填寫，足證被告乙○○授權方源楚辦理本件貸款，
    且此授權並非以銀行核貸為條件，又被告乙○○與方源楚之買賣合約書原本已交
    付原告收受，此為兩造所不爭執，是此契約足使原告認定被告乙○○已將貸款金
    額授權方源楚填寫，故縱被告乙○○並未在消費者貸款契約上親自填寫金額，其
    授權之代理人方源楚所為之代理行為，對被告乙○○發生效力，被告乙○○亦應
    負授權人之責。即便有越權代理之情事，亦不得對抗善意之第三人即原告。是被
    告右揭辯詞，顯係卸責之詞，要難憑採。
四、被告復辯稱：伊並未收到貸款，貸款撥放給何人，被告並不知情，沒收到貸款，
    取款條不是被告乙○○之簽名云云，經查：(一)依被告所不爭執之兩造訂立之預
    定土地買賣合約書及附代辦貸款委託書第一條約定：甲方（即被告乙○○）承認
    本項貸款為應繳款項之一部份應屬乙方所有，並同意委託乙方全權辦前開甲方所
    購不動產提供設定抵押權以資貸款等一切手續，並願出具一切因本項貸款所需之
    文件如公司行號與私人印鑑章營業執照影本、保證人、營業稅單、印鑑證明、委
    託書、借款委託書、戶籍謄本等貸款銀行規定文件並蓋妥各項書類文件交予乙方
    ，委託並授權乙方代領全部借款台幣肆佰伍拾壹萬元整，．．而向銀行所貸款之
    金額委託由乙方填寫。第二條約定：乙方（即訴外人方源楚）直接領取本項貨款
    ．．；代刻印章委託書約定：立委託書人（即被告乙○○）特委託方源楚代刻本
    人及銀行對保人印章乙枚，委受託人保管負責，專供辦理土地過戶及房屋產權登
    記及代辦貸款之用。可見被告乙○○簽立契約即同意由方源楚領取貸款、並授權
    代刻印章以供辦理貸款使用，是縱使貸款非由被告領取，而係由方源楚領取，依
    約仍對被告生效，被告右揭辯解，殊難憑採。
五、被告又辯稱：依被告乙○○與方源楚簽立之代辦貸款委託書第一、第二、第三、
    第八條之內容可知，銀行應負起放款金額、放款日期等通知債務人之責任，且原
    告申請貸款之買賣合約上之日期記載有問題，銀行承辦人員均未發覺，有明顯圖
    利建商及未盡審核之責，所有合約並無法定效力云云，惟依兩造之消費者貸款契
    約約定，原告之給付義務為將貸款撥入立約人即被告乙○○在原告永康分行活期
    儲蓄存款帳戶第三六六三－四號帳戶，且原告亦已撥款，此業據原告提出轉帳收
    入傳票為憑，是其給付義務已盡。至被告乙○○與訴外人方源楚所簽立之買賣合
    約及代辦貸款契約，為其二人間契約效力之問題，要與原告無涉，被告無從依據
    其與第三人（即方源楚）之契約，課以原告注意義務，是被告右開辯詞亦屬無據
    ，要難憑採。
六、末查，兩造之借貸契約固屬定型化契約，惟並非所有之定型化契約均屬無效，仍
    應斟酌其約款是否對消費者顯失公平，惟欲向銀行貸款多少金額，係由當事人自
    行決定，銀行之核貸金額不會超過申請之額數，而使當事人有受迫貸款之情形，
    而當事人申請貸款並獲得撥款後本應依約付款，銀行據此請求返還，亦不會產生
    所謂違反誠信原則或顯失公平之情形，被告辯稱：原告以定型化契約來主張，明
    顯對消費者有失公平，違反平互惠誠信之原則云云，顯無理由。
七、綜上所述，被告右開辯解均無可採，本件消費者貸款契約係屬有效成立，被告乙○○既為本件借款契約之借款人，依約即應償付欠款。而被告丙○○既為被告乙○○之連帶保證人，依法即應對被告乙○○之右揭債務負連帶保證責任。從而，
    原告依消費借貸契約及連帶保證契約之法律關係，請求被告連帶給付借款六百三
    十三萬九千九百四十八元，及自八十六年八月二十一日起至清償日止，按年息百
    分之八點九七五計算之利息，並自八十六年九月二十三日起至八十七年三月二十
    一日止，按上開利率百分之十，自八十七年三月二十三日起至清償日止，按上開
    利率百分之二十計算之違約金，為有理由，應予准許。
八、因本案事證已臻明確，兩造其餘主張陳述及所提之證據，均毋庸再予審酌，附此
    敘明。
九、假執行之宣告：原告陳明願供擔保，聲請宣告假執行，核無不合，爰酌定相當擔
    保金額准許之。
十、結論：原告之訴為有理由，依民事訴訟法第八十五條第二項，第三百九十條第二
    項判決如主文。
中      華      民      國    九十      年      一      月    三十一    日
                                臺灣臺南地方法院民事第二庭
~B法      官  莊玉熙
右為正本係照原本作成
如對本判決上訴，須於判決送達後廿日內向本院提出上訴狀
中      華      民      國    九十      年      一      月    三十一    日
~B法院書記官  許美惠


司法院資訊處製作；財團法人民間司法改革基金會備份。
